【裁判字號】    90,上訴,666
【裁判日期】    900801
【裁判案由】    偽造文書
【裁判全文】
台灣高等法院台中分院刑事判決                      九十年度上訴字第六六六號
    上  訴  人
    即  被  告  乙○○
    選任辯護人  陳建良
右上訴人因偽造文書案件，不服臺灣彰化地方法院八十九年度訴字第九二二號中華民
國八十九年十二月十三日第一審判決（起訴案號：臺灣彰化地方法院檢察署八十九年
度偵續字第三十五號、八十九年度偵字第六三七八號），提起上訴，本院判決如左：
      主    文
原判決關於被告乙○○部分撤銷。
乙○○無罪。
      理    由
一、公訴意旨略以：被告乙○○與丙○○（因本案經原審法院判處有期徒刑一年，緩
    刑三年，嗣於本院審理中撤回上訴而告確定）係夫妻關係，乙○○係設於彰化縣
    彰化市○○○街二六號章達國際有限公司（下稱章達公司）之負責人，丙○○係
    章達公司之會計，其二人竟共同基於概括犯意之聯絡，利用告訴人丁○○於民國
    （下同）八十七年二月至四月底止，在章達公司服務辦理勞保健保而持有丁○○
    身分證之機會，未經丁○○之同意，於不詳時、地，偽造丁○○之印章，並持丁○○之身分證、前任職公司之扣繳憑單，在該公司，連續以丁○○（ＣＨＥＮＧ
    ＷＥＩＣＨＯＵ）名義，偽填富邦商業銀行股份有限公司（下稱富邦銀行）、美
    商花旗銀行股份有限公司（下稱花旗銀行）、中國信託商業銀行股份有限公司（
    下稱中國信託商銀）信用申請書，並各加蓋偽造之丁○○印文於其上，後於八十
    七年五月間，分別持向告訴人富邦銀行、花旗銀行、中國信託商銀申請信用卡行
    為之，後富邦銀行、花旗銀行、中國信託商銀不疑有詐，均郵寄各該公司之信用
    卡予乙○○、丙○○夫婦受領。其夫婦二人並持申請而來之信用卡前往特約商店
    消費，其中曾持中國信託銀行之信用卡消費共計新台幣（下同）五萬六千九百六
    十三元，其中一筆消費係於八十七年五月十八日，在彰化市之得恩堂眼鏡有限公
    司彰化分公司（即彰化中華店）配眼鏡消費四千四百元；又曾持富邦銀行之信用
    卡自八十七年六月八日起至八十七年九月二日止共計消費四萬九千八百零二元，
    卻僅於同年八月十一日繳款三千元，九月十一日及十一月十一日各繳納一千元，
    即未再繳款，足生損害於丁○○、中國信託商銀、富邦銀行及花旗銀行，因認被
    告涉有刑法第二百十六條、第二百十條行使偽造私文書之罪嫌。
二、按犯罪事實應依證據認定之，無證據不得推定其犯罪事實；又不能證明被告犯罪
    或其行為不罰者，應諭知無罪之判決，刑事訴訟法第一百五十四條第三百零一
    條第一項分別定有明文。又認定犯罪事實所憑之證據，無論其為直接或間接證據
    ，在訴訟上之證明均須於通常一般之人均不致有所懷疑而得確信其為真實之程度
    ，始得據為有罪之認定，倘其證明尚未達到此一程度而有合理之懷疑存在，以致
    無從形成對被告不利之確信時，依據罪疑利益歸於被告之法則，即應儘先為有利
    被告之判斷，不得徒憑主觀上之臆測遽行排除有利於被告之可能，最高法院七十
    六年臺上字第四九八六號著有判例足參。
三、公訴意旨認被告涉有偽造文書罪嫌，係以：(1)告訴人指訴被告乙○○確曾向其拿
    取身分證，表示要辦理健保、勞保，但未委託被告代為申請任何信用卡，且前揭
    信用卡申請書、簽單等之簽名均非伊所簽名等語。(2)被告在經台灣高等法院台中
    分院檢察署檢察官提示銷貨通知單及張瑩瑩之筆錄後自白：該帳單係其所簽的，
    其確有用告訴人之名義申請該三張信用卡等語。(3)被告與丙○○二人係夫妻，又
    同在共同經營之章達公司上班，被告向告訴人要身分証，表示要辦理健保、勞保
    ，結果該身分証卻被其妻丙○○用來冒用申請信用卡使用，而且被告亦曾與其妻
    丙○○，共同持告訴人之信用卡，一同至得恩堂眼鏡公司，購買被告丙○○之眼
    鏡，故被告二人間，有犯意連絡及行為分擔等情為其論據。訊據被告堅決否認有
    犯行，辯稱：伊係告訴人丁○○之表舅，伊僱用告訴人在章達公司工作三、四個
    月時間，工作係按件計酬，故未辦理勞保或健保，亦未冒用告訴人之姓名申請或
    使用信用卡等語。
四、本院查：
  (一)原審共同被告丙○○應有冒告訴人名義申請及使用信用卡犯行
    (1)原審共同被告丙○○於八十八年九月十五日檢察官及八十九年四月二十五日台
      灣高等法院台中分院檢察署檢察官偵查訊問時供稱：告訴人於任職期間有交付
      其身分證影本及扣繳憑單，要求其幫忙辦理申請信用卡，伊幫忙填載花旗銀行
      之信用卡申請書，但申請書上之告訴人簽名非伊所為等語。
    (2)證人即得恩堂眼鏡公司彰化分店之職員張瑩瑩於八十九年四月十三日警訊時證
      稱：根據公司之電腦資料及銷貨通知單、簽帳單，八十七年五月十八日丙○○
      確至該公司配製眼鏡等語，並有銷貨通知單、簽帳單影本各一紙附卷可考。丙○○於偵查及原審審理時亦坦承確有至該眼鏡行配置眼鏡，並有該眼鏡扣案可
      資佐證。
    (3)證人即上開眼鏡公司職員魏志家於八十九年四月二十七日警訊時證稱：扣案眼
      鏡確係該公司於八十七年五月十八日為客戶丙○○所配製，鏡片部分係伊所磨
      製，總價是四千四百元等語，核與偵查卷附中國信託銀行刑事呈報狀所附客戶
      消費明細表所示，於八十七年五月十八日確有上開消費紀錄相符。
    (4)本院依職權，將自被告住處查扣之有丙○○筆跡之筆記簿、偵查卷附上開三家
      銀行之信用卡申請書，送請內政部警政署刑事警察局鑑定結果：富邦銀行信用
      卡申請書上丙○○筆跡與扣案黃女筆記簿上筆跡相符，有該局九十年五月十七
      日刑鑑字第六五０七０號鑑驗通知書附本院卷可憑。
  (二)告訴人丁○○有關交付被告身分證之指訴不足以認定被告與丙○○共同為本件犯
    行
    (1)告訴人就交付身分證予被告之指訴前後不一
      告訴人於八十八年九月七日檢察官偵查時指稱，「是乙○○叫我把身分證給他
      去辦理健保、勞保，我把身分證交給乙○○的太太」「是我自己主動問乙○○
      要辦勞保、健保，而且是我主動把身分證交給他太太去辦勞保、健保」等語。
      再於八十八年九月十五日檢察官偵查時指稱：「我有拿身分證給丙○○要辦勞
      保資料，在公司任職期間，有信用卡公司打電話來問我要不要辦信用卡，丙○○有來問我，我給他回絕」等語。另於八十九年四月二十五日台灣高等法院台
      中分院檢察署檢察官偵查時指稱：「（身分證）我拿原本給乙○○，他再拿去
      影印」等語，告訴人就身分證到底係交付被告或其配偶丙○○一節，前後指訴
      不一。
    (2)丙○○於八十八年九月十五日檢察官偵查訊問時供稱：告訴人於任職期間有交
      付其身分證影本及扣繳憑單，要求其幫忙辦理申請信用卡等語，並有富邦銀行
      所提出告訴人八十六年一月至八月任職三正興業股份有限公司之薪資扣繳憑單
      影本附卷可考，參酌前開鑑定結果，富邦銀行之申請書係丙○○所書寫，果依
      告訴人所陳，申請勞健保何需交付丙○○扣繳憑單？
    (3)偵查卷附花旗銀行之信用卡申請書記載，該行承辦人員於八十七年四月十五日
      打電話至章達公司，於下午四時三十分聯繫上申請人（即ＡＰＰ），申請人回
      答：無其他信用卡、目前從事商標、皮包製造加工、公司員工有十人、前一個
      做類似工作：：等語，參酌告訴人上開所陳，有信用卡公司打電話來問要不要
      辦信用卡等語觀之，不論是否確為告訴人接聽花旗銀行之查詢電話，依上開說
      明均無被告參與本件信用卡申請之事證。
  (三)被告於台灣高等法院台中分院檢察署之自白與事實不符，不得為被告不利之認定
    (1)八十九年四月二十五日台灣高等法院台中分院檢察署檢察官偵查訊問時，被告
      初則否認其本人使用告訴人之信用卡簽帳支付配偶丙○○在得恩堂眼鏡公司配
      製眼鏡費用，亦否認係其配偶所為，嗣檢察官提示該店之刷卡資料及店員張瑩
      瑩之警訊筆錄後，被告改稱：「我和我太太去買的，帳是我簽的」「（簽帳單
      ）是我簽的」「（問：是否總共申請鄭謂洲信用卡三張？）是」「（問：但核
      對簽帳單的英文簽名與你庭上書寫之英文簽名不符，是否你太太簽的）是我簽
      的」，檢察官再度詢以「（問：並不像你的簽名筆跡，是否你太太簽的？）不
      是，是我簽的」等語，亦即被告在該次訊問中，因檢察官提示具體不利其配偶
      丙○○之證據後，變更其供述內容。
    (2)本院依職權，將自被告住處查扣之複寫估價單、筆記簿、偵查卷附上開三家銀
      行之信用卡申請書、筆錄簽名及當庭書寫文字送請內政部警政署刑事警察局鑑
      定結果：I偵查筆錄上告訴人丁○○之簽名與上開三家銀行信用卡申請書上「
      丁○○」之簽名均不相符（包括三張申請書上「丁○○」之署押亦非同一人所
      為）。II富邦銀行信用卡申請書上丙○○筆錄與扣案黃女筆記簿上筆跡相符。
      III被告筆跡與申請書及簽帳單上簽名是否同一部分，因有做作之虞無法鑑定等
      情，有該局九十年五月十七日刑鑑字第六五０七０號鑑驗通知書及九十年七月
      六日刑鑑字第一０七四五九號函附本院卷可憑。
    (3)依上開鑑定結果：I三份不同銀行申請書上之告訴人署押既非同一人所為，則
      被告自白三份申請書均係其所為即與事實不符。II就富邦銀行申請書部分，依
      鑑定結果確定係丙○○筆跡，被告此部分自白亦與事實不符。III簽帳單筆跡亦
      無從證實係被告所有。參酌：Ⅳ被告早於八十八年九月十五日檢察官偵查時供
      稱：「我太太與這件事沒有關係，如有法律上責任我願負責」等語。Ⅴ檢察官
      於上開訊問時，亦重覆以簽帳單上筆跡與被告筆跡有明顯不符質疑被告自白之
      信用性，被告仍執意自白係其所為。Ⅵ證人魏志家於偵查中亦證稱：因事隔多
      年，無法確定被告是否與丙○○共同前往眼鏡公司配製眼鏡等語綜合觀之，被
      告於台中高分檢所為自白，其迴護丙○○之態度溢於情表且查與事實不符，自
      不得採為認定犯罪之依據。
五、綜上所述，公訴人所舉證據既不足以證明被告確有上開犯行，本院盡調查能事，
    復查無其他積極證據足資證明被告犯罪，不能證明被告犯罪依法自應為無罪之諭
    知。原審未查，遽為被告有罪之判決，尚有未洽，被告上訴否認犯罪為有理由，
    就原判決此部分之判決應予撤銷改判，為被告無罪之諭知。
六、據上論結，應依刑事訴訟法第三百六十九條第一項前段、第三百六十四條、第三
    百零一條第一項，判決如主文。
本案經檢察官甲○○到庭執行職務。
中      華      民      國      九十     年       八      月     一     日
                                  臺灣高等法院臺中分院刑事第四庭
                                        審判長法  官  劉  登  俊
                                              法  官  吳  重  政
                                              法  官  江  德  千
右正本證明與原本無異。
檢察官得上訴。
被告不得上訴。
如不服本判決應於收受送達後十日內向本院提出上訴書狀，其未敘述上訴之理由者並
得於提起上訴後十日內向本院補提理由書（均須按他造當事人之人數附繕本）。
                                              書記官  鄧  智  惠
中      華      民      國      九十     年       八      月     二     日
                                                                        Ｉ


司法院資訊處製作；財團法人民間司法改革基金會備份。
